【裁判字號】    99,交抗,152
【裁判日期】    990823
【裁判案由】    聲明異議
【裁判全文】
臺灣高等法院臺南分院交通事件裁定     99年度交抗字第152號
抗  告  人  交通部公路總局嘉義區監理所臺南監理站
代  表  人  方玉山
代  理  人  林潮順
相  對  人
即受處分人  伍政小客車租賃有限公司
法定代理人  甲○○
上列抗告人因受處分人違反道路交通管理處罰條例案件聲明異議
，不服臺灣臺南地方法院中華民國99年6月30日所為裁定 （99年
交聲字第619號），提起抗告，本院裁定如下：
    主  文
抗告駁回。
    理  由
一、本件抗告意旨略以：
（一）按汽車駕駛人有行車速度超過規定之最高時速60公里以上
      之行為者，處新臺幣6,000元以上24,000元以下罰鍰，並
      當場禁止其駕駛；並吊扣該汽車牌照三個月，道路交通管
      理處罰條例第43條第1項第2款、第4項定有明文。觀其文
      義，其吊扣汽車牌照之對象係「違規之汽車牌照」，並無
      違規汽車駕駛人應與汽車所有人為同一人始能吊扣汽車牌
      照之限制；汽車所有人擁有支配管理汽車之權限，對於汽
      車之使用方式、用途、供何人使用等，得加以篩選控制，
      非無擔保其汽車之使用者具備法定資格及駕駛行為合於交
      通管理規範之義務，否則無異縱容汽車所有人放任其所有
      之汽車供人恣意使用，徒增道路交通之風險。可知上開條
      款關於吊扣汽車牌照之處分，應係針對汽車所有人所設之
      特別規定，自不能僅以汽車所有人已依道路交通管理處罰
      條例第85條第1項規定，指出汽車之實際駕駛人，即遽認
      無道路交通管理處罰條例第43條第4項規定適用之餘地。
（二）另依道路交通管理處罰條例第85條第2項、第4項規定：「
      本條例之處罰，其為吊扣或吊銷車輛牌照者，不因處分後
      該車輛所有權移轉、質押、租賃他人或租賃關係終止而免
      於執行」；「依本條例規定逕行舉發或同時併處罰其他人
      之案件，推定受逕行舉發人或該其他人有過失。」本件受
      處分人即伍政小客車租賃有限公司確將系爭汽車出租與第
      三人林泓賓，且於租賃期間違反道路交通管理處罰條例第
      43條第1項第2款之規定，故受處分人須依同條例第43條第
      4項、第85條第2項、第4項，吊扣汽車牌照3個月。再參受
      處分人提供之租賃契約書中亦載明：「有關牌照及行照或
      車輛被扣部分，自牌照及行照或車輛被扣之日起至公路監
      理機關通知得領回日止之租金，由乙方及連帶保證人負擔
      。」如此，對於駕駛汽車高速行駛之駕駛方能產生嚇阻效
      果。是以，抗告人即原處分機關依上開規定，對受處分人
      裁處吊扣汽車牌照3個月 ，並無不當，爰依法提起抗告，
      請求廢棄原裁定，更為適法之裁定云云。
二、經查：
（一）受處分人伍政小客車租賃有限公司所有車號 1485-JJ號租
      賃小客車（下稱系爭汽車） ，於民國（下同）99年4月18
      日3時46分許 ，行經最高限速70公里之臺南市○○路觀海
      橋下橋處近府安路路口南向路段處時，為員警以雷達測速
      儀器測得其行車速度為時速145公里 ，有超速75公里之違
      規事實。經臺南縣警察局交通警察隊（下稱舉發機關）員
      警予以製單舉發，嗣原處分機關即交通部公路總局嘉義區
      監理所臺南監理站，以本件違規事實明確，乃依道路交通
      管理處罰條例第43條第1項第2款、第63條第1項第3款、第
      24條第1項第3款及違反道路交通管理事件統一裁罰標準表
      之規定，裁處汽車所有人吊扣汽車牌照3個月等情 ，有原
      處分機關嘉監南字第裁74-SK0000000號裁決書及舉發機關
      南市警交字第SK0000000號舉發通知單等件在卷可憑 ，系
      爭車輛於前開時、地，經人駕駛有超速60公里以上之違規
      事實，堪可認定。受處分人並提出營利事業登記證、系爭
      汽車租賃契約書、第三人林泓賓之汽車駕駛執照影本、第
      三人楊家豪之中華民國國民身分證影本等件為證；經核其
      租賃契約書之內容，第三人林泓賓係於99年4月17日18 時
      36分起至同年月24日23時58分間租用系爭汽車，受處分人
      於違規時出租系爭汽車予第三人林泓賓乙節，亦足堪認定
      。
（二）按汽車駕駛人，駕駛汽車之行車速度，超過規定之最高時
      速60公里以上者 ，處新臺幣6,000元以上24,000元以下罰
      鍰，並當場禁止其駕駛；汽車駕駛人有該款行為者，並吊
      扣該汽車牌照3個月：道路交通管理處罰條例第43條第1項
      第2款、第4項分別定有明文。依該條項文義以觀，其吊扣
      汽車牌照之對象係「違規之汽車牌照」，並無違規汽車駕
      駛人應與汽車所有人為同 1人始能吊扣汽車牌照之限制。
      考其立法目的係慮及汽車所有人擁有支配管領汽車之權限
      ，對於汽車之使用方式、用途、供何人使用等，得加以篩
      選控制，非無擔保其汽車之使用者具備法定資格及駕駛行
      為合於交通管理規範之義務，否則無異縱容汽車所有人放
      任其所有之汽車供人恣意使用，徒增道路交通之風險，殊
      非事理之平。上開規定關於吊扣汽車牌照之處分，應係針
      對汽車所有人所設之特別規定，自不得僅以汽車所有人已
      依道路交通管理處罰條例第85條第1項規定 ，指出汽車之
      實際使用人即遽認無道路交通管理處罰條例第43條第 1項
      第2款、第4項規定適用之餘地（臺灣高等法院暨所屬法院
      98年法律座談會刑事類提案第21號參照）。職此，本件受
      處分人伍政小客車租賃有限公司所有之系爭汽車，確有於
      前揭時、地，經人駕駛有超速60公里以上之違規事實，即
      已該當於道路交通管理處罰條例第43條第 4項之客觀構成
      要件。
（三）惟上開吊扣汽車牌照之特別規定，究屬行政義務違反之處
      罰，而條文或立法過程，並未排除行政罰法第7條第1項「
      違反行政法上義務之行為非出於故意或過失者，不予處罰
      」及道路交通管理處罰條例第85條 第4項推定過失等規定
      之適用，是汽車所有人自仍得經由舉證證明其無故意及過
      失而免罰。茲本件受處分人係領有營利事業登記證之車輛
      租賃業者，依其營業性質及對象，既係針對不特定社會大
      眾提供租借車輛服務，就承租人駕駛資格及能力之監督，
      充其量僅能就是否成年並領有監理機關核發之合格駕駛執
      照等一般性注意，對於駕駛人個人品行、習慣及駕駛經驗
      尚且無從調查，遑論對其進行駕駛作為時所面對各種外在
      具體或偶發狀況，有無因故意或過失而違規之風險予以預
      見及控管。復觀本件受處分人於交付車輛前，已經對承租
      人即汽車駕駛人有無經監理機關許可駕駛之資格進行審查
      一節，有受處分人提供駕駛人林泓賓之汽車駕駛執照影本
      在卷可參，堪認受處分人就租車之駕駛人之能力、資格已
      盡相當之注意，是本件除有其他積極事證可認定受處分人
      就駕駛人林泓賓前開嚴重超速之違規事實有故意或過失情
      事，或原處分機關能舉出受處分人就駕駛人林泓賓開嚴重
      超速之違規事實有故意或過失，否則，尚難以道路交通管
      理處罰條例第43條第4項規定 ，對受處分人作成吊扣汽車
      牌照3個月之處分。
三、綜上所述，本件受處分人對於本件汽車駕駛人違規之事實，
    既欠缺故意或過失之責任條件，核與道路交通管理處罰條例
    第43條第4項規定之處罰要件尚有未合 ，抗告人即原處分機
    關依上開規定對受處分人作成吊扣汽車牌照 3個月之處分，
    即有未洽。原審法院因之撤銷其處分，另為受處分人不罰之
    諭知，即無不合。本件抗告人之抗告意旨仍執前詞，指摘原
    裁定不當，難認為有理由，應予駁回。
四、據上論結，應依道路交通案件處理辦法第26條，刑事訴訟法
    第412條，裁定如主文。
中    華    民    國    99    年    8     月    23    日
                  刑事第三庭    審判長法  官    陳義仲
                                      法  官    宋明中
                                      法  官    蔡勝雄
以上正本證明與原本無異。
不得再抗告。
                                      書記官    汪姿秀
中    華    民    國    99    年    8     月    23    日

司法院資訊處製作；財團法人民間司法改革基金會備份。
